【裁判字號】    89,重上更(一),47
【裁判日期】    890809
【裁判案由】    確認派下權存在
【裁判全文】
臺灣高等法院民事判決  八十九年度重上更(一)字第四十七號
    上  訴  人  甲○○
    訴訟代理人  林輝榮律師
    被  上訴人  施多喜即祭祀公業施正成管理人
                            住台北市○○○路○段三三三巷九號五樓
    訴訟代理人  張權律師
右當事人間請求確認派下權存在事件，上訴人對於中華民國八十七年六月九日臺灣臺
北地方法院八十六年度訴字第二九八二號第一審判決提起上訴，判決後經最高法院發
回，本院判決如左：
    主    文
上訴駁回。
第二審及發回前第三審訴訟費用由上訴人負擔。
    事    實
甲、上訴人方面：
壹、聲明：求為判決：
一、原判決廢棄。
二、確認上訴人對於祭祀公業施正成有派下權存在。
貳、陳述：除與原判決記載相同部分，茲予引用外，並補稱：
一、依據台灣文獻委員會編印之台灣私法記載，異姓養子皆從養父姓，而現行民法第
    一０七八條第一項亦明定『養子女從收養者之姓』，足見唯有被收養始有改姓之
    可能，上訴人之母施月碧係派下員施錫芸之女，於昭和十八年 (即民國三十二年
    ) 五月十日離婚後入籍施錫芸戶內，上訴人原從父姓「莊」，遲至同年十月二十
    日經施錫芸收養，並更改姓氏為『施』後以孫入籍於施錫芸戶內，此可由戶籍謄
    本有關上訴人入籍施錫芸戶內之事由欄明載為『孫入籍』等字樣，即足表
    明上訴人並非單純因父母離婚即改從母姓入籍施錫芸戶內，而是以施錫芸養孫名
    分入籍。按僅有經收養，被收養者始能改從收養人之姓，上訴人原從父姓莊，入
    籍施鍚芸戶內後改姓施，即足証明係被施鍚芸收養。
二、再依台灣民事習慣調查報告第二七一頁所載，養親收養其孫輩之人時，應稱之為
    養孫，依慣例，養孫應與養子同為養親之繼承人，此項習俗亦經台灣總督府轄下
    高等法院判例認定在案，上訴人既經施錫芸以孫收養入籍，依前開台灣習俗及相
    關判例，即能與養子居於同等繼承地位。
三、至被上訴人稱戶籍謄本上有關上訴人部分，在其續柄細別項下載明『四女施氏月
    碧長男』，若果有養孫之實，應登載為『戶主養孫』而非記載為『四女施氏月碧
    長男』云云，惟查依據日據時代之台灣六法第八百三十八條僅規定『尊親屬或年
    長者，不得以之為養子』，而當時之戶政機關特別依據台灣之慣習，編定「台灣
    戶口事務捷徑」一書，在其『慣習與民法之對照』第五十四條記載『民法第八百
    三十八條之規定與慣習不符。同序列親屬亦不得以之為養子。與孫同序列之親族
    ，得以之為養孫』，本件上訴人由其外祖父收養為孫，為明示上訴人是與孫同序
    列之親族，乃有『四女施氏月碧長男』之記載，絕非被上訴人所稱上訴人是以施
    錫芸四女施氏月碧長男之身分隨母入籍。
四、至被上訴人另以本件系爭公業規約書第五條為據辯稱：養子繼承派下權，需以派
    下員無親生男子為前提，本案施錫芸已有長男施炳瑯繼承派下權，縱令上訴人為
    施錫芸之養孫，依公業規約之規定亦不得以養子地位繼承派下權云云，惟查被上
    訴人所稱之公業規約係民國八十四年十月十五日修正通過，而上訴人早在民國三
    十九年一月六日施錫芸死亡時，即以養孫身分比照養子取得施錫芸之派下權，準
    此，縱然前揭規約為真正，對上訴人亦無溯及效力。再者，本公業另一派下員施
    振興，除親生子施朝和外，另收養施朝輝為螟蛉子（即養子），結果施朝和與施
    朝暉同時繼承施振興之派下權，足証前揭公業規約有關派下權繼承之限制，並無
    適用之餘地。
參、證據：除援用原審立證方法外，並台灣民事習慣調查報告書節本、日據時代台灣
    高等法院判例兩則、臨時台灣舊慣調查會第一部調查第三回報告書、台灣私法第
    二卷台灣私法第二卷節影本、日據時代『台灣六法』節本、台灣戶口事務捷徑節
    本、施錫芸除籍謄本、施炳坤戶籍謄本、本公業管理人施多喜申報書、派下員出
    席簽名冊影本為証。
乙、被上訴人方面：
壹、聲明：求為判決：駁回上訴。
貳、陳述：除與原判決記載相同部分，茲予引用外，並補稱：
一、收養關係乃收養者與被收養者間，以發生親子關係為目的之要式法律行為，屬親
    屬法上法律行為，與一般法律行為有別，依日據時期之戶口規則，收養子女須申
    報戶口，已未申報戶口於收養成立並無影響，本件上訴人入施錫芸戶籍時既已為
    戶口申報，若有收養之事實，理應記載為養孫，然戶籍謄本之續柄內竟僅登載為
    『孫』，顯見其登記戶籍時，並非以養孫之身份入戶。又查日文所謂『孫』有六
    種涵意：1.孫子。2.孫女。3.外孫子。4.外孫女。5.外甥。6.外甥女。上訴人於
    戶籍上既係以相當於『孫』之名義入籍，顯非『養孫』。
二、按日文『』中文翻譯『以：：：為：：：』，或『相當於：：：』之意。
    查本件上訴人入籍於戶主施錫芸內為家屬之事由為『台北州新莊郡新莊街新莊字
    新莊五百九十五番地莊松河長男昭和拾捌年拾月貳拾日孫入籍』，足見上
    訴人係莊松河之長男以相當於『孫』之地位（外孫子）為理由入籍，更非係以養
    孫之地位入籍。
三、上訴人僅以其隨離婚之母返回外祖父家，更從母姓，即謂唯有被收養始有改姓之
    可能云云，顯屬推測之詞，蓋異姓養子皆從養父姓固為習慣，唯並非所有改姓者
    均屬收養關係，又查台灣習慣之所謂養孫，係指養親收養其孫輩之人，其收養程
    序等同養子，係為以發生親子關係為目的之要式法律行為，上訴人主張養孫之法
    律關係，自應就養孫之構成要件事實負舉証責任，非可僅以戶籍登記記載「以孫
    籍」即謂已具備民法收養之要件。
四、依台灣光復前戶籍記載之慣例，戶籍登記係以男系為主軸，若有養孫之實，於戶
    籍登記時即應於續柄細別項下登載為『戶主養孫』而非記載為『四女施氏月碧長
    男』，故由該戶籍登記內容足証上訴人顯非施錫芸之養孫。
五、按祭祀公業派下權之繼承或喪失，依規約定之，無規約或規約未約定者，依民事
    習慣定之，祭祀公業土地清理要點第十二項定有明文，依據本祭祀公業施正成規
    約書內容可知，養子之繼承派下權，以其養親無親生男子為前提，派下員施鍚芸
    已有長男施炳瑯繼承派下權，設若派下員施錫芸有養子，依前開規約之規定，亦
    無派下權，更遑論上訴人自承係養孫。
六、被上訴人係於民國八十二年六月四日接任祭祀公業施正成公管理人之職，在此之
    前施朝暉及施朝和早已並列為派下員，施朝暉為螟蛉子之事實，無人知其緣由，
    唯尚不得因其特殊例外情形而否定規約之效力。
參、證據：除援用原審立証方法外，並台灣民事習慣調查報告節本、戶籍謄本、日華
    大詞典節本為證。
肆、本院依職權訊問証人施拱茂。
    理    由
一、本件上訴人起訴主張：伊母施月碧之父施錫芸係被上訴人祭祀公業施正成之派下
    子孫，伊父母為招贅婚，自幼姓施，且一直居住在施家，並繼承外祖父施錫芸之
    財產，及奉祀施家祖先，伊日據時期之戶籍謄本事由欄亦經記載為施鍚芸『孫
    入籍』，並於續柄欄逕載為孫，可見伊被以施鍚芸之孫入籍，依習慣屬養孫
    性質，地位與養子同，依祭祀公業規約所載，伊應為派下子孫，詎該公業管理人
    於民國六十年間向台北市政府申請管理人變更時，竟漏列伊為該公業之派下子孫
    ，被上訴人於八十一年十二月二十五日接任管理人，亦否認伊有派下權，伊自有
    提起確認之訴之必要，爰依法求為確認上訴人對祭祀公業施正成有派下權存在之
    判決等語，嗣於本院更審中就其所主張因父母招贅婚而自幼姓施，一直居住施家
    ，因而享有派下權之部分，減縮不再主張，並經對造同意（見本院卷第十七頁）
    ，僅主張伊係以孫之稱謂入籍於施錫芸戶內，並更改姓氏為施，依據台灣以往之
    慣例，即為施鍚芸之養孫。
    被上訴人則以：被收養者依法固應改從養父姓，但改姓並非均係因收養而發生，
    上訴人主張由其外祖父施錫芸所收養，惟其戶籍謄本上僅記載以孫入籍而非養孫
    ，自不足僅憑『孫入籍』之記載即可推認其間有收養關係，況且縱令上訴
    人為施錫芸所收養，惟因施鍚芸尚有長男施炳瑯及其子孫繼承香煙，依公業之規
    約，不僅施錫芸之養子無派下權，更遑論上訴人自承係養孫等語，資為抗辯。
二、經查，上訴人之母施月碧為施錫芸之女，即祭祀公業四大房中施謙益之曾孫女，
    施月碧並有長兄施炳瑯，民國六十年間，祭祀公業施正成變更管理人，向台北市
    政府申報時，未將上訴人列入派下員之事實，業據上訴人提出祭祀公業施正成規
    約書、戶籍謄本等件為証，復經原審向台北市士林區公所調閱祭祀公業施正成卷
    宗屬實，且為被上訴人所不爭執，自堪信為真實。
三、至上訴人主張依據戶籍謄本中『孫入籍』記載及更改姓氏為施，堪認其係
    為派下員施鍚芸所收養，而依民事習慣應視為養孫，依據祭祀公業規約，伊與養
    子地位相同，應為祭祀公業派下子孫云云，則為被上訴人所否認，並以前開情詞
    置辯，惟查：
(一)按收養者係指收養人與被收養人之間，以發生親子關係為目的之要式法律行為，
    依現行民法規定，收養子女應以書面為之，可見收養係屬親屬法上之法律行為，
    與一般之法律行為有別。而依日據時期之戶口規則，收養子女須申報戶口，惟未
    申報戶口於收養之成立並無影響，本件上訴人入施錫芸戶籍時既已為戶口之申報
    ，若確有收養之事實，本應加以記載為『養孫』，然觀其戶籍謄本上僅記載『孫
    入籍』，而無收養之文字，續柄欄內僅登載為『孫』，而非『養孫』，已
    難憑此而推認其係由施錫芸收養，以養孫之身份入戶。
(二)次查，日文所謂『孫』有六種之涵意：1.孫子。2.孫女。3.外孫子。4.外孫女。
    5.外甥。6.外甥女。上訴人係施錫芸之女施月碧所生之長男，原本即為施錫芸之
    外孫，則其隨母施月碧遷回原籍（即施錫芸之戶內）時，其與施錫芸之輩分稱謂
    上本即屬孫輩，故戶籍謄本記載入籍為孫（依前所述其意包含有外孫之意在內）
    ，乃係依事實而為登載，根本無須藉由收養行為以達成，故上訴人係因何故改姓
    從母姓，雖無法得知，惟尚難因此而推認其係由施錫芸收養。況依民事習慣上稱
    養孫者，係指養親無親生男子而收養孫輩之人，為收養之一種，因輩分為孫輩之
    關係，而稱為養孫，其繼承地位與養子同，本件派下員施錫芸原本已有長男施柄
    瑯可為繼承其派下權，自無收養孫輩以繼承派下權之理由，故上訴人所為養孫之
    主張與民事習慣即有未合，而不足為取。
(三)再查，上訴人之母施月碧於日據時期昭和十五年二月十三日與上訴人之父莊松河
    結婚，並遷出本家即台北州七星郡士林庄湳雅字德行百三十三番地，同時遷入台
    北州新莊郡新莊街新莊字新莊五百九十五番地與夫同居，並冠夫姓，嗣於昭和十
    八年五月十日與莊松河離婚後，再遷回原籍並除去夫姓，而上訴人於設籍父家期
    間，本從父姓莊，迨至父母離婚後，隨母遷回原籍，改從母姓施，此有兩造所提
    出日據時代戶口總纜影本、中文譯文、及戶籍謄本在卷（見本院上字卷第八十四
    頁至九十五頁、五十一頁至五十四頁、五十八頁），故上訴人之父母並非招贅婚
    而係一般嫁娶婚甚明。上訴人雖舉証人施拱茂之談話錄音譯文主張依據戶籍謄本
    『孫入籍』之記載即是給施錫芸作孫，可視為養孫云云（見原審卷第一六
    三頁、一六四頁），惟依施拱茂在談話錄音中所稱係施月碧招贅婚為前提，而謂
    抽豬母稅回來給施錫芸做為孫，然此已與上訴人父母並非招贅婚之事實不符，況
    且証人施拱茂於本院到庭業已表明：『是甲○○問我日語「孫入籍」是何
    意思，我告訴他是「當作為」的意思，戶籍謄本所註「新莊五百九十五番地莊松
    河長男昭和拾八年拾月貳拾日孫入籍」，日語翻譯為當作為孫入籍，我只
    是照戶籍上記載來說明，對於事實如何不知道。有否收養之事我亦不知道。』等
    語在卷（見本院卷第一一四頁），故其錄音，自難作為有利上訴人之證明。
(四)按民事，法律所未規定者，依習慣，無習慣者，依法理，民法第一條定有明文。
    祭祀公業派下權之繼承或喪失，依規約定之，無規約或規約未規定者，依民事習
    慣定之，為內政部修正發布之「祭祀公業土地清理要點」第十二點所明定。本件
    依祭祀公業施正成之規約，乃規定以直系卑親屬之男子繼承派下權為原則，上訴
    人之母施月碧既尚有兄長施炳瑯可繼承派下權，並無絕嗣或無法承繼之情形。依
    據六十二年八月廿三日台灣省政府民政廳台內民字第五四一一九二號函：「依一
    般習慣，外孫不得承受外祖父族中祭祀公業派下權。本案已出嫁之女子，對其父
    族祭祀公業主張權利時，須提出有利自己之契約規章或協議等書面證明文件，或
    能提出該公業過去已有相類似之習慣存在，否則僅以其子隨母姓，尚難取得祭祀
    公業派下員之身分。」之釋義，上訴人既無法提出契約規章及其他文件足以證明
    其有派下權，亦與前揭習慣不符，殊難僅因上訴人入籍施錫芸戶內時改姓為「施
    」、及戶籍謄本籠統記載「孫入籍」等文字，即認上訴人係為祭祀公業施
    正成之派下。
(五)末按祭祀公業之繼承，依從習慣，係以享有派下權之男系子孫或奉祀本家祖先之
    女子及從母姓之子孫為限，一般女子或不從母姓之子孫（例如招贅婚之子女係從
    母姓），向無派下權，即不得繼承祭祀公業財產，故民法所定一般遺產之繼承，
    於祭祀公業財產之繼承，不能為全部之適用（最高法院七十年十月二十七日、七
    十年度第二十二次民事庭會議決議參照）。上開所謂「從母姓之子孫」，對照前
    後文觀之，應係指招贅婚之情形，非僅憑「從母姓」乙節，即認其得繼承祭祀公
    業之派下權，已如所述。至於上訴人提出之原審法院六十七年度訴字第一五三號
    和解筆錄及六十八年七月一日協議書，乃針對上訴人外祖父施錫芸之遺產所為和
    解或協議，屬民法所定一般遺產之繼承，上訴人依民法第一千一百三十八條、第
    一千一百四十條規定，就其外祖父施錫芸之遺產本享有繼承權，然此與祭祀公業
    派下權之繼承本屬二事，上開文件自不足作為上訴人係為祭祀公業施正成派下員
    之認定依據。
(六)至上訴人另主張小功可以繼承，何以大功反無之，應無此理云云。查上訴人所指
    「小功」，係指其外祖施錫芸之財產，「大功」係指祭祀公業之派下權；按依民
    法第一一三八條規定，遺產之繼承人及繼承順序法有明文。而祭祀公業派下權之
    繼承，依司法院釋字第六四七號解釋：「查祭祀公業係我國舊制之宗祧繼承制度
    之產物，惟宗祧繼承為現行民法所不採，更無關於祀產繼承人之特別規定，因此
    就遺產繼承而言，無論男女均應依法享有繼承之權，自無宗祧繼承之差別待遇所
    可置喙，但家族中之祭祀公業依民法第一條及第二條之規定，得本於習慣由家族
    團體共同約定，以男系子孫輪管，或分割或分息，女子自不得與男系同輪。」係
    依民法第一條規定：「民事，法律未規定者，依習慣，無習慣者，依法理。」而
    適用習慣。又內政部七十五年十一月十八日台內字第四五○三號函頒「祭祀公業
    土地清理要點」（十二）：「祭祀公業派下權之繼承或喪失，依規約定之，無規
    約或規約未規定者，依民事習慣定之。」上訴人所謂之大功、小功，實則兩者性
    質不同，所依據之法律不同，自有不同之適用結果，上訴人執此以為抗辯，顯有
    誤解。
(七)依據被上訴人所提出之系爭公業規約書第五條可知，養子繼承派下權，需以派下
    員無親生男子為前提，本案施錫芸已有長男施炳瑯繼承派下權，縱令上訴人為施
    錫芸之養孫，依公業規約之規定亦不得以養子地位繼承派下權，上訴人雖否認該
    規約之約定，然其既無法舉証証明，自不足取，至於上訴人另主張該公業規約係
    於民國八十四年十月十五日修正通過，但上訴人早在民國三十九年一月六日施錫
    芸死亡時，即以養孫身分比照養子取得施錫芸之派下權，故前揭規約對上訴人亦
    無溯及效力云云，然上訴人已無法舉証証明係其施鍚芸之養孫，自不得以養孫之
    身分主張繼承取得施錫芸之派下權，此部分其主張亦不足取。至於該祭祀公業另
    一派下員施振興，除親生子施朝和外，另收養施朝輝為螟蛉子  (即養子)，結果
    施朝和與施朝暉同時繼承施振興之派下權，其與本件情形有別，自不得比附援用
    。
四、綜上所述，上訴人主張其因繼承取得祭祀公業施正成派下員之身份云云，尚非有
    據，從而，上訴人請求確認其就祭祀公業施正成有派下權存在，即無理由，應予
    駁回。原審所為上訴人敗訴之判決，核無違誤，上訴意旨仍執陳詞，指摘原判決
    不當，求予廢棄改判，為無理由，應駁回其上訴。
五、至兩造其餘攻擊或防禦方法，及未經援用之証據，經本院斟酌後，認為均不足以
    影響本判決之結果，自無庸逐一詳予論駁，附此敘明。
據上論結，本件上訴為無理由，依民事訴訟法第四百四十九條第一項、第七十八條，
判決如主文。
中      華      民      國    八十九    年      八      月      九      日
                                臺灣高等法院民事第四庭
                                    審判長法  官  楊  豐  卿
                                          法  官  林  金  吾
                                          法  官  張      蘭
右正本係照原本作成。
如不服本判決，應於收受送達後二十日內向本院提出上訴書狀，其未表明上訴理由者
，應於提出上訴後二十日內向本院補提理由書狀（均須按他造當事人之人數附繕本）
上訴時應提出委任律師或具有律師資格之人之委任狀；委任有律師資格者，另應附具
律師及格證書及釋明委任人與受任人有民事訴訟法第四百六十六條之一第一項但書或
第二項（詳附註）所定關係之釋明文書影本。
中      華      民      國    八十九    年      八      月     十一     日
                                          書記官  應  瑞  霞
附註：
民事訴訟法第四百六十六條之一（第一項、第二項）：
對於第二審判決上訴，上訴人應委任律師為訴訟代理人。但上訴人或其法定代理人具
有律師資格者，不在此限。
上訴人之配偶、三親等內之血親、二親等內之姻親，或上訴人為法人、中央或地方機
關時，其所屬專任人員具有律師資格並經法院認為適當者，亦得為第三審訴訟代理人
。


司法院資訊處製作；財團法人民間司法改革基金會備份。
